【裁判字號】    97,訴,1295
【裁判日期】    971230
【裁判案由】    損害賠償
【裁判全文】
臺灣桃園地方法院民事判決              97年度訴字第1295號
原      告  戊○○
            己○○
            庚○○○
            丁○○
            乙○○
            甲○○
兼上6人共同
訴訟代理人  丙○○
被      告  辛○○
上列當事人間因被告過失致死案件，原告戊○○提起刑事附帶民
事訴訟請求損害賠償，經本院刑事庭以96年度交附民字第99號裁
定移送前來，本院於民國97年12月12日言詞辯論終結，判決如下
：
    主  文
被告應給付原告戊○○新臺幣萬零拾陸元，及自民國九十七
年九月十日起至清償日止，按年息百分之五計算之利息。
被告應給付原告己○○新臺幣貳拾柒萬仟柒佰零柒元，及自民
國九十七年九月十日起至清償日止，按年息百分之五計算之利息
。
被告應給付原告庚○○○新臺幣貳拾捌萬貳仟肆佰零壹元，及自
民國九十七年九月十日起至清償日止，按年息百分之五計算之利
息。
被告應給付原告丁○○新臺幣貳拾肆萬元，及自民國九十七年九
月十日起至清償日止，按年息百分之五計算之利息。
被告應給付原告乙○○新臺幣貳拾肆萬元，及自民國九十七年九
月十日起至清償日止，按年息百分之五計算之利息。
被告應給付原告甲○○新臺幣貳拾肆萬元，及自民國九十七年九
月十日起至清償日止，按年息百分之五計算之利息。
被告應給付原告丙○○新臺幣貳拾肆萬元，及自民國九十七年九
月十日起至清償日止，按年息百分之五計算之利息。
原告其餘之訴駁回。
訴訟費用由被告負擔百分之十五，由原告丁○○負擔百分之十
，由原告乙○○負擔百分之十，由原告甲○○負擔百分之十，由
原告丙○○負擔百分之十，由原告己○○負擔百分之十二，由原
告庚○○○負擔百分之十二，餘由原告戊○○負擔。
本判決第一項至第七項得假執行。
原告戊○○其餘假執行之聲請駁回。
    事實及理由
壹、程序方面：
    按訴狀送達後，原告不得將原訴變更或追加他訴，但請求之
    基礎事實同一、擴張應受判決事項之聲明者，不在此限，民
    事訴訟法第255 條第1 項第2 款、第3 款分別定有明文。經
    查，本件原告戊○○於起訴後，將其請求被告應給付原告戊○○新臺幣（下同）150 萬元，及自起訴狀繕本送達之翌日
    起，至清償日止，按年息百分之5 計算之利息，變更為被告
    應給付原告戊○○1,808,120 元，及自96年3 月1 日起至清
    償日止，按年息百分之5 計算之利息，並追加原告己○○、
    庚○○○、丁○○、乙○○、甲○○、丙○○，惟渠等請求
    之基礎事實同一，且原告戊○○之擴張請求，係屬擴張應受
    判決之聲明，揆諸上開說明，原告所為訴之追加應予准許，
    合先敘明。
貳、實體方面：
一、原告起訴主張：
    (一)被告於民國96年3 月1 日上午，騎乘車號5FR-202 號重型
      機車，沿桃園縣龜山鄉○○路○ 段省道下坡路段之內側車
      道，往台北縣新莊市方向行駛，於上午7 時50分許，行經
      桃園縣龜山鄉○○路○ 段516 巷口時，理應注意車輛駕駛
      時之車前狀況，隨時採取必要之安全措施，而依當時駕駛
      環境係天晴有日間自然光線、路面乾燥、無缺陷及障礙物
      、視距良好，亦無其他不能注意之情事，竟仍疏未注意車
      前狀況，貿然前駛，適經被害人黃月雲自路邊橫跨萬壽路
      穿越該道路，被告突見行人黃月雲自路邊走出欲穿越該道
      路，因其車速約時速50公里，雖經緊急剎車，仍閃避不及
      撞擊黃月雲，致黃月雲受有頭部外傷、顱內出血、右眼瘀
      青、兩手背瘀青、右手前臂及左小腿臂瘀青等傷勢，經送
      醫急救後，延至同年月2 日下午7 時許，因顱內出血而不
      治死亡。被告涉犯過失致死部分，業經臺灣桃園地方法院
      檢察署檢察官以96年度偵字第12498 號聲請簡易判決處刑
      ，並經鈞院以96年度交易字第423 號刑事判決、台灣高等
      法院97年度交上易字第202 號刑事判決，判處被告有期徒
      刑5 月，減刑為有期徒刑2 月15日，如易科罰金，以新臺
      幣（下同）1 千元折算1 日確定，是被告之侵權行為應堪
      認定。
    (二)被告上開侵權行為致被害人黃月雲死亡，原告己○○、庚○○○為被害人之父母、原告戊○○為被害人之配偶、原
      告丁○○、乙○○、甲○○、丙○○為被害人之子女，爰
      依民法第184 條第1 項前段、第192 條第1 項與第2 項及
      第194 條之規定，提起本件訴訟，請求被告賠償原告下列
      損失：
      1.原告戊○○部分：
        原告林榮發癸為被害人黃月雲之配偶，因被害人黃月雲
        之死亡，致其支出殯葬費用包括葬儀費212,120 元、骨
        灰罈68,000元及靈骨塔位528,000 元，合計共808,120
        元。
      2.原告己○○、庚○○○部分：
        原告己○○、庚○○○分別為被害人黃月雲之父、母，
        皆為18年出生，依「臺灣地區95年居民平均餘命表」所
        示，分別尚得受被害人黃月雲扶養12年、14年。故以95
        年度所得扶養親屬寬減額1 年72,000元計算，參照霍夫
        曼試算表計算得出，原告己○○得向被告請求法定扶養
        費690,488 元、原告庚○○○得向被告請求法定扶養費
        779,124 元。
      3.原告因本件事故導致家庭破碎，喪女、喪妻及失怙之痛
        致被害人家屬身心承受極大傷痛，從而各向被告請求10
        0 萬元之慰撫金。
    (三)綜上，爰依侵權行為損害賠償之法律關係，提起本件訴訟
      ，並聲明：
      1.被告應給付原告戊○○1,808,120 元，及自96年3 月1
        日起至清償日止，按年息百分之5 計算之利息，及願供
        擔保，請准宣告假執行。
      2.被告應給付原告己○○1,690,488 元，及自96年3 月1
        日起至清償日止，按年息百分之5 計算之利息。
      3.被告應給付原告庚○○○1,779,124 元，及自96年3 月
        1 日起至清償日止，按年息百分之5 計算之利息。
      4.被告應給付原告丁○○、原告乙○○、原告甲○○、及
        原告丙○○，每人各100 萬元，及均自96年3 月1 日起
        至清償日止，按年息百分之5 計算之利息。
二、被告則辯稱：
    (一)本件事故發生地點，係在主張下坡路段之內外側車道分隔
      線上，鈞院96年度交易字第423 號刑事判決理由中，認定
      本件事發地點係在上坡路段，核與事實不符。
    (二)原告戊○○因上開事故業已受領150 萬元之強制汽車保險
      金，此部分之金額應予扣除。
    (三)綜上，原告之請求為無理由，並聲明：請求駁回原告之訴
      。
三、本院之判斷：
    (一)原告主張被告於上開時地，因過失致被害人黃月雲死亡之
      事實，刑事部分經本院以96年交易字第423 號刑事判決、
      臺灣高等法院97交上易字第202 號刑事判決判處被告有期
      徒刑5 月，減刑為有期徒刑2 月15日，如易科罰金，以新
      臺幣1 千元折算1 日確定等情，業經本院依職權調閱上開
      刑事卷宗（含偵查卷宗），並核閱偵查卷內之本件車禍之
      現場圖、警訊筆錄、道路交通事故調查報告表及現場照片
      等證物資料相符屬實，並有刑事判決書各1 份在卷可憑。
      復按汽車（含機車）駕駛人理應注意車前狀況，隨時採取
      必要之安全措施，道路交通安全規則第94條第3 項訂有明
      文；依卷附道路交通事故調查報告表及現場照片以觀，肇
      事前被告行駛內車道，適有被害人黃月雲自與被告行駛之
      同向車道外側，步行至內側車道，而該路段為同向雙車道
      ，車道寬均為3.5 公尺，依此寬度，被告當時應可注意到
      被害人，另徵以肇事車道係上坡路段，車速應當不會太快
      ，則在如此道路寬度及上坡緩速之情況下，被告原應可注
      意到被害人，適時採取必要之避讓措施，卻未為之，肇致
      本件事故，顯見被告之駕駛行為應有過失無訛。被告辯稱
      ：本件事發路段應係在下坡路段云云，惟觀諸上開刑事卷
      附現場照片（見臺灣板橋地方法院檢察署96年度相字第
      306 號卷宗第19頁下方照片、第20頁上方照片），本件被
      告騎乘機車撞擊被害人之地點確係在下坡路段，然該路段
      係下坡路段之起點，在該路段之前係為上坡路段，是被告
      行駛至本件事發地點時，確係在上坡路段無訛。又查，本
      件被告領有適當之機車駕照，且當時天晴有日間自然光線
      、路面乾燥、無缺陷及障礙物、視距良好等情，亦有上開
      刑事卷附之道路交通事故調查報告表在卷可查，且並無其
      他不能注意之情事，被告應注意，能注意，而未注意車前
      狀況，不慎撞及被害人黃月雲之身體，顯有過失至明。又
      被告之上述過失行為，與被害人黃月雲受有頭部外傷、顱
      內出血、右眼瘀青、兩手背瘀青、右手前臂及左小腿臂瘀
      青等傷勢，經送醫急救後，延至同年月2 日下午7 時許，
      因顱內出血而不治死亡，亦有上開刑事卷附診斷證明書、
      相驗屍體證明書附卷存查，是被告之過失行為與被害人黃
      月雲之死亡，具有相當之因果關係。
    (二)按因故意或過失，不法侵害他人之權利者，負損害賠償責
      任；再不法侵害他人致死者，對於支出殯葬費之人，亦應
      負損害賠償責任；被害人對第三人負有法定扶養義務者，
      加害人對於該第三人亦應負損害賠償責任；不法侵害他人
      致死者，被害人之父、母、子、女及配偶雖非財產上之損
      害，亦得請求相當之賠償金額，民法第184 條第1 項前段
      、第192 條、第194 條分別定有明文。本件原告主張渠等
      分別為被害人黃月雲之配偶、父、母及子女，原告戊○○
      因本件車禍業已支出被害人黃月雲之殯葬費，被告自應就
      本件損害負賠償責任等語，並提出戶籍謄本及殯葬費用收
      據等件為證，被告對於原告上開主張並不爭執，茲就原告
      請求之金額，逐項審酌如后：
      1.殯葬費部分：
        原告戊○○主張，其因被害人黃月雲死亡，支出葬儀費
        212,120 元、骨灰罈68,000元、靈骨塔位528,000 元，
        合計為808,120 元等情，提出塔位生命契約訂購書、安
        佳禮儀公司明細表、骨罐費用收據各1 紙為證（見本院
        卷第34頁、第36頁、第37頁），此為被告所不爭執，惟
        原告雖請求靈骨塔位費用528,000 元，然依據其所提出
        之塔位生命契約訂購書所載，原告僅支出520,000 元，
        另就8,000 元部分則未能再舉證說明，是應認原告戊○○就殯葬費用得請求800,120 元（計算式為：212120+6
        8000+520000=800120），逾此部分之請求，即屬無據，
        應予駁回。
      2.扶養費部分：
        (1)按直系血親相互間互負扶養義務，負扶養義務者有數
          人而其親等同一時，應各依其經濟能力分擔義務，受
          扶養權利者為直系血親尊親屬時，其扶養權利不以無
          謀生能力為必要，此分別為民法第1114條第1 款、第
          1116條之1 、第1117條所明定，惟仍受「不能維持生
          活」之限制（最高法院62年10月16日62年度第2 次民
          庭庭推總會決議意旨參照）。經查，原告己○○、庚○○○分別為17 年5月27日出生，17年3 月9 日出生
          ，於被害人黃月雲死亡時均為78歲，依內政部公告之
          96年度台灣省簡易生命表之統計，男性78歲者，其平
          均餘命為9.31年，另依內政部公告之96年度台北市簡
          易生命表之統計，女性78歲者，其平均餘命為12.36
          年，依此計算，應推定被害人黃月雲死亡時，原告己○○尚有餘命9.31年，原告庚○○○尚有餘命12.36
          年，而原告己○○、庚○○○2 人均屬高齡，依其所
          存體力，已難以維生，自有請求扶養之權利。原告雖
          主張以原告己○○、庚○○○之餘命12年、14年計算
          扶養費用，即屬無據，應分別以渠等餘命之9.31年、
          12.36年計算扶養費用，始屬適宜。
        (2)依被害人黃月雲死亡時之96年度綜合所得稅扶養親屬
          寬減額，每人每年係以77,000元計算，惟原告主張以
          95年度綜合所得稅扶養親屬寬減額，每人每年以72,0
          00計算，亦屬合理。
        (3)此外，原告己○○、庚○○○有5 名子女（含被害人
          黃月雲）一情，業據原告自陳在卷，均有扶養原告己○○、庚○○○之義務，而原告己○○、庚○○○2
          人現均互不負擔扶養義務，是被害人黃月雲對原告己○○、庚○○○應負擔之扶養義務應各為5 分之1 ，
          依年別單利百分之五複式霍夫曼係數表計算法計算，
          扣除中間利息後，原告己○○得一次請求被告賠償之
          扶養費應為112,355 元【其計算式為：[72000*7.000
          00000 （此為應受扶養9 年之霍夫曼係數）+72000*0
          .31* （8.00000000-0.00000000）] 除以5 （受扶養
          人數）=112355 （小數點以下四捨五入）】，原告庚○○○得一次請求被告賠償之扶養費應為141,338 元
          【其計算式為：[72000*9.00000000 （此為應受扶養
          12年之霍夫曼係數）+72000*0.36*（10.00000000-0.
          00000000）] 除以5 （受扶養人數）=141338 （小數
          點以下四捨五入）】。
      3.非財上損害賠償部分：
        原告戊○○為被害人黃月雲之配偶，原告己○○、庚○○○為被害人黃月雲之父母，原告丁○○、乙○○、甲○○、丙○○則為被害人黃月雲之子女，渠等遽然喪妻
        、喪女及失怙，精神上受有極大之痛苦，自得請求被告
        連帶賠償非財產上之損害；又被告為75年8 月31日生，
        現為22歲，高中畢業，目前剛退伍，尚未找到工作，此
        據被告自陳在卷，本院經調取兩造之財產資料，並斟酌
        兩造之身分、地位、經濟能力及原告所感受之精神上痛
        苦等一切情狀，認原告分別請求被告賠償非財產上損害
        各100 萬元，尚屬過高，應核減為各80萬元，始為允當
        ；原告逾此部分之請求，則無理由，應予駁回。
      4.按強制汽車責任保險法第30條之規定：保險人依本法規
        定給付之保險金，視為加害人或被保險人損害賠償金額
        之一部分；加害人或被保險人受賠償請求時，得扣除之
        。經查，原告戊○○因本件事故，業已領得強制汽車責
        任保險金150 萬元，此有原告提出強制汽車責任保險領
        款收據暨同意書、授權書、保險給付匯款申請書各1 紙
        為證，是原告戊○○得請求損害之金額，自應扣除已領
        得之強制汽車責任保險金150 萬元。綜上所述，原告戊○○得請求損害金額為100,120 元；原告己○○得請求
        損害之金額為912,355 元；原告庚○○○得請求損害之
        金額為941,338 元；原告丁○○、乙○○、甲○○、丙○○各得請求損害之金額為80萬元。依據上開侵權行為
        之規定，被告應對原告負上開金額之損害賠償責任。
    (三)按損害之發生或擴大，被害人與有過失者，法院得減輕其
      賠償金額或免除之，為民法第217 條第1 項所明定。另按
      行人在設有行人穿越道、人行天橋或人行地下道者，必項
      經由行人穿越道、人行天橋或人行地下道穿越，不得在其
      一百公尺範圍內穿越道路，道路交通安全規則第134 條第
      1 項第1 款定有明文。經查，依上開刑事卷所附之道路交
      通事故現場圖、現場照片所示，本件事故發生地點並非道
      路之交岔路口，現場亦無紅綠燈之裝置，且發生地點前方
      8.9 公尺處即有設置人行天橋，是應認此路段係設有人行
      天橋之路段，而被害人黃月雲在上述設有人行天橋之路段
      穿越道路，未依規定使用人行天橋橫越道路，竟逕行違規
      穿越道路，是被害人黃月雲就本件車禍之發生與有過失。
      本院斟酌肇事情狀，認被告應負擔十分之三之過失責任，
      被害人黃月雲應負擔十分之七之過失責任。
    (四)從而，原告依據侵權行為之法律關係，提起本件訴訟，請
      求被告應賠償原告戊○○30,036元，賠償原告己○○273,
      707 元、原告庚○○○282,401 元、原告丁○○、乙○○
      、甲○○、丙○○各24萬元，原告逾此部分之請求為無理
      由，應予駁回。末按，給付無確定期限者，債務人於債權
      人得請求給付時，經其催告而未為給付，自受催告時起，
      負遲延責任。其經債權人起訴，或依督促程序送達支付命
      令，或為其他相類之行為者，與催告有同一之效力。前項
      催告定有期限者，債務人自期限屆滿時起負遲延責任；遲
      延之債務，以支付金錢為標的者，債權人得請求依法定利
      率計算之遲延利息；應付利息之債務，其利率未經約定，
      亦無法律可據者，週年利率為百分之五，民法第229 條第
      2 項、第3 項、第233 條第1 項前段、第203 條分別定有
      明文。經查，本件原告雖請求被告應原告雖請求被告應自
      96年3 月1 日起至清償日止，按年息百分之5 計算之利息
      ，惟原告並無舉證證明被告應自96年3 月1 日負遲延責任
      之依據，揆諸上開說明，被告應自原告起訴後，起訴狀繕
      本送達之翌日（即97年9 月10日）起，始負其遲延責任。
      是原告請求被告自97年9 月10日起至清償日止，按年息百
      分之5 計算之利息，即屬有理，逾此部分之請求，則屬無
      據，應予駁回。又本件原告勝訴部分，原告戊○○雖陳明
      願供擔保，聲請宣告假執行，惟本件命被告給付部分，均
      未逾50萬元，本院應依民事訴訟法第389 條第1 項第5 款
      規定職權宣告為假執行，至原告戊○○敗訴部分，其假執
      行之聲請失所附麗，應予駁回。
四、本件事證已臻明確，兩造其餘攻擊防禦方法，經核與判決結
    果不生影響，爰不另一一論述，併此敘明。
據上論結，本件本件原告之訴一部有理由，一部無理由，依民事
訴訟法第79條但書、第85條第1 項、第389 條第1 項第5 款，判
決如主文。
中    華    民    國    97    年    12    月    30    日
                  民事第三庭    法  官  陳心婷
以上正本係照原本作成
如對本判決上訴，須於判決送達後20日內向本院提出上訴狀
中    華    民    國    97    年    12    月    30    日
                                書記官  林君燕


司法院資訊處製作；財團法人民間司法改革基金會備份。
